臺灣新竹地方法院刑事判決
110年度原金訴字第2號
公  訴  人  臺灣新竹地方檢察署檢察官
被      告  陳玟均



選任辯護人  陳易聰律師（法扶律師）
上列被告因違反洗錢防制法等案件，經檢察官聲請以簡易判決處
刑（108年度偵字第13419號），本院認不宜以簡易判決處刑（10
9年度原金簡字第7號），改依通常程序審理，並判決如下：
    主  文
乙○○幫助犯洗錢防制法第十四條第一項之一般洗錢罪，處有期徒
刑參月，併科罰金新臺幣貳萬元，罰金如易服勞役，以新臺幣壹
仟元折算壹日。
    事  實
一、乙○○明知一般人無故取得他人金融帳戶使用之行徑常與財產
    犯罪密切相關，並可預見將金融帳戶交付他人使用，可能遭
    他人使用為從事財產犯罪及處理犯罪所得之工具，藉以取得
    贓款及掩飾犯行，逃避檢警人員追緝，竟基於幫助掩飾特定
    犯罪所得之去向及幫助他人實施詐欺取財犯罪之不確定故意
    ，於民國106年夏天某日，在新竹縣竹東郵局，將其所有之陽
    信商業銀行帳號000-000000000000號帳戶（下稱陽信銀行帳
    戶）之金融卡寄交予真實姓名年籍不詳之詐欺集團成員收受，
    並以LINE通訊軟體傳送金融卡密碼予對方，而容任他人作為
    詐騙不特定人匯款及取得贓款、掩飾犯行之人頭帳戶，而供上
    揭詐騙集團使用。嗣該詐欺集團成員取得上開帳戶之金融卡
    及密碼後，即意圖為自己不法之所有，基於詐欺取財、洗錢
    之犯意聯絡，先於107年1月24日前某日，以暱稱「敦旗雪」
    在交友軟體「i-pair」APP（即愛情公寓）上登錄為會員，
    適甲○○於107年1月24日經由該交友軟體與暱稱「敦旗雪」之
    人認識，雙方並另以通訊軟體LINE聯繫聊天，該暱稱「敦旗
    雪」之詐欺集團成員，佯裝欲與甲○○交往，博得甲○○信任後
    ，即陸續向甲○○佯稱：因將在臺灣置產，需甲○○代付裝潢費
    用、欲與甲○○一同出國，需甲○○支付費用、欲購買馬桶云云
    ，致甲○○陷於錯誤，於同年1月29日14時許，在臺中市○○區○
    ○○道0段000號華南銀行台中港路分行臨櫃匯款新臺幣（下同
    ）179,900元至上開乙○○所有之陽信銀行銀行帳戶後旋遭提領
    。嗣甲○○發覺受騙報警處理，始循線查悉上情。
二、案經甲○○訴由臺中市政府警察局第六分局報告臺灣新竹地方
    檢察署檢察官偵查提起公訴。
    理  由
壹、程序方面
一、按被告以外之人於審判外之陳述，經當事人於審判程序同意
    作為證據，法院審酌該言詞陳述或書面陳述作成時之情況，
    認為適當者，得為證據。當事人、代理人或辯護人於法院調
    查證據時，知有刑事訴訟法第159條第1項不得為證據之情形
    ，而未於言詞辯論終結前聲明異議者，視為有前項之同意。
    刑事訴訟法第159條之5第1項、第2項分別定有明文。經查，
    本判決所引用以下被告以外之人於審判外之陳述，迄本案言
    詞辯論終結前，公訴人、被告及辯護人均未表示異議，本院
    審酌上開證據作成時，並無違法或不當之情況，又均無證明
    力明顯過低之情形，因認上開證據方法均適當得為證據，依
    上揭規定，應均有證據能力。
二、第按，本判決所引用其餘所依憑判斷之非供述證據，亦無證
    據證明係違反法定程序所取得，或其他不得作為證據之情形
    ，且與本案待證事實間復具有相當關聯性，依刑事訴訟法第
    158條之4規定之反面解釋，亦均有證據能力。
貳、實體方面
一、認定犯罪事實所憑之證據及認定之理由：
　　訊據被告乙○○固坦承其陽信銀行帳戶被詐騙集團成員使用作
    為轉帳工具，告訴人甲○○遭詐騙後匯款至其陽信銀行帳戶內
    旋遭提領之事實，惟矢口否認有何幫助詐欺、幫助洗錢之犯
    行，辯稱：我沒有幫助別人去騙錢，我也是被騙才提供帳戶
    ，我寄提款卡給對方是因為對方說要當買房子的基金，要一
    起存錢云云。辯護人則為被告辯護稱：告訴人受害經過與被
    告受害過程有九成相似，詐騙集團成員都是透過交友平台與
    被告、告訴人聯繫，佯稱要共組家庭，要求設共同基金以便
    一同出國去玩，後又要求告訴人、被告提供自己帳戶的提款
    卡、密碼，且詐騙集團向告訴人施詐之訊息，與其他女性網
    友相同，足徵有許多在交友平台上被騙之單身女子，被告亦
    是受詐欺而交付帳戶，又被告經濟狀況惡化情形，亦不見得
    被告就會去幫助詐欺等語。經查：
  ㈠被告陽信銀行帳戶係被告所申辦，遭詐騙集團成員使用作為
    轉帳工具，及告訴人於上開時間、地點遭詐騙後陷於錯誤，
    因而匯款至被告陽信銀行帳戶內旋遭提領等情，為被告於本
    院準備程序中所是認（原金訴卷第65頁），並有證人即告訴
    人甲○○於警詢及本院審理中證述綦詳（偵13419號卷第10至1
    2頁、原金訴卷第147至158頁），復有內政部警政署反詐騙
    諮詢專線紀錄表1份（偵13419號卷第13至14頁）、臺中市政
    府警察局第六分局何安派出所受理詐騙帳戶通報警示簡便格
    式表1份（偵13419號卷第15頁）、告訴人與詐騙集團成員LI
    NE對話紀錄、交友平台頁面列印資料1份（偵13419號卷第18
    至26頁）、被告之陽信商業銀行開戶資料及交易明細1份（
    偵13419號卷第29至32頁）附卷可稽，則被告陽信銀行帳戶
    遭詐騙集團成員使用作為詐騙帳戶，告訴人因遭人詐騙而陷
    於錯誤，遂將179,900元匯入被告陽信銀行帳戶內，旋遭提
    領一情，應堪認定。
  ㈡按刑法上之故意，非僅指直接故意，尚包含間接故意（未必
    故意）；所謂「間接故意」係指行為人對於構成犯罪事實，
    「預見」其發生，而其發生並不違反其本意者而言（刑法第
    13條第2項）；另幫助犯之成立以行為人主觀上認識被幫助
    者正欲從事犯罪或係正在從事犯罪，且該犯罪有既遂之可能
    ，而其行為足以幫助他人實現構成要件者，即具有幫助故意
    ，並不以行為人確知被幫助者係犯何罪名為必要（惟仍需在
    幫助犯罪之共同認識範圍內）。又刑法詐欺罪雖不處罰過失
    ，然「有認識過失」與「未必故意」，二者對犯罪事實之發
    生，均「已有預見」，區別在於「有認識過失」者，乃「確
    信」該事實不會發生，而「未必故意」者，則對於事實之發
    生，抱持縱使發生亦「不在意」、「無所謂」之態度。
  ㈢被告及辯護人固以被告係在交友平台上遭詐騙要存錢共組家
    庭、出國去玩而提供帳戶，被告亦係被騙之被害人，被告無
    幫助詐欺、幫助洗錢之犯意等語置辯。然查：
　⒈被告於警詢中陳稱：106年6月26日我在i-pair交友軟體認識
    了一名叫「SINDY  FA…」的網友，該名網友跟我說要我跟他
    一起存錢買房子，我相信他之後在106年間夏天某日，在竹
    東郵局的郵筒以平信的方式將金融帳戶提款卡寄給該名網友
    指定的人叫張家瑋（音譯），存摺沒有寄出，提款卡密碼我
    以LINE告知對方。對方的LINE暱稱也是「SINDY FA…」等語
    （偵13419號卷第6至7頁）；於偵查中陳稱：對方i-pair帳
    號我只記得部分英文「SINDY FA」，我確定106年6月整個月
    好友名單都有他等語（偵13419號卷第47至48頁）。而告訴
    人於警詢中陳稱詐騙之網友會員編號為「0000000」等語（
    偵13419號卷第10至12頁），與被告及辯護人所辯被告交友
    名單會員編號「0000000」之網友曾使用相同照片（原金訴
    卷第75、172頁），固經證人即告訴人甲○○於本院審理中證
    述在卷（原金訴卷第153頁），惟經本院調閱上開交友平台
    會員編號「0000000」號會員歷年對話紀錄（原金訴卷第198
    、206至252頁），未有被告及辯護人所辯該名會員向被告佯
    稱要共組家庭、共同存錢、設共同基金、一同出國去玩，並
    要求提供金融帳戶之任何對話。且觀諸上開會員對話紀錄，
    被告與該名會員編號「0000000」之網友係於105年6月11日
    互加好友（原金訴卷第198頁），被告所辯於106年6月間在
    交友軟體認識該名網友云云，與上開對話紀錄不符，無從僅
    以該二名會員曾經使用相同照片即認被告、辯護人上開所辯
    屬實。
　⒉又觀諸被告於i-pair交友平台以會員編號「0000000」之對話
    紀錄，被告自106年1月1日至106年8月30日與其他會員之對
    話紀錄 (含遭封鎖或删除之對話紀錄），該會員於此期間幾
    乎都是接收他人留言，發話內容皆為制式罐頭訊息，如 「
    你好」等情，有109年6月30日尚凡(109)字第033號函暨被告
    使用i-pair會員編號「0000000」自106年1月1日至106年8月
    30日對話紀錄1份附卷可參（偵13419號卷第63至113頁），
    亦無被告及辯護人所辯詐騙集團成員透過交友平台與被告聯
    繫，稱要共組家庭、共同存錢、設共同基金、一同出國去玩
    ，並要求提供金融帳戶之任何對話。而被告於106年10月14
    日在上開交友平台與會員編號「0000000」之網友之對話略
    以：「0000000：妳怎麼會想玩愛情公寓」、「被告：我在
    這裡很久了，在跟一個弱勢的弟弟聊天聊很久了，只是很少
    上線」、「0000000：弱勢弟弟，怎麼說呢」、「被告：簡
    單來說是殘障人士，這樣你應該明白了吧」、「0000000：
    恩恩妳怎麼想跟他聊呢」、「被告：就平常心聊」等語；又
    於106年10月14日與會員編號「0000000」之網友之對話略以
    ：「0000000：怎會來這交友呢」、「被告：跟一個弱勢的
    弟弟聊天，已經聊很久了」等語，有被告使用i-pair會員編
    號「0000000」於106年10月14日之對話紀錄1份附卷可參（
    原金訴卷第108、110頁），被告106年10月間於上開交友平
    台與不同網友間之對話紀錄，均敘及與弱勢弟弟聊天聊很久
    乙節而前後一致，且當時為被告尚未涉訟之際，其與網友對
    話並無虛捏造假之必要，較為可信。是以，被告嗣於本院審
    理中辯稱：對方說他是賣極限運動的設備，他說他住新加坡
    ，爸爸是新加坡人，媽媽是日本人，他說他在國外工作，無
    法來臺灣云云（原金訴卷第266至267頁）與上開對話紀錄內
    容大相逕庭，難認屬實，要難採信。
　⒊再者，被告於警詢中陳稱：106年夏天，我除了遭詐騙集團詐
    騙金融卡、密碼以外，詐騙集團還騙走我5萬元，我有匯到
    對方指定渣打銀行金融帳戶，但帳號我沒有記，我匯款單放
    在家中云云（偵13419號卷第7頁反面）；嗣於偵查中經檢察
    事務官詢問有無攜帶匯款單到庭時，被告復稱：我是用現金
    存入對方帳戶，當初存入的單據找不到了，我也沒有留下對
    方帳號云云（偵13419號卷第47頁）；再於偵查中提出被告
    元大銀行帳戶之客戶往來交易明細1份（偵13419號卷第55頁
    ），辯稱其於106年1月26日提領現金5萬元，即是同日匯款
    給詐騙之網友云云，被告所辯於106年夏天遭詐騙集團騙走5
    萬元，與106年1月間提領5萬元乙節，時間相差大約半年，
    二者難認有何關聯性。又被告於審理中自承：我在電子公司
    工作到105年，106年在幼兒園上班，只有教一學期而已，暑
    假完畢就沒做了，之後找電子業工作。幼兒園離職之後我一
    直找工作，一直換工作，因為銀行會扣我的薪水，我之前有
    一段時間沒工作遲繳貸款，我媽媽把房子賣掉還銀行錢還不
    夠，我幫我母親貸款，是信貸等語（原金訴卷第268頁），
    依被告上開所述，其在106年間在幼兒園工作至暑假結束離
    職後，一直找工作、換工作，並有遲交貸款遭銀行扣薪之情
    形，足認被告於106年暑假期間經濟狀況甚為窘迫。被告所
    辯於106年夏天遭詐騙集團騙走5萬元，對於當時陷於上開經
    濟困境之被告，應屬損失非低之金額，然被告於警詢時陳稱
    ：針對遭詐騙金融卡、密碼、5萬元部分，目前還沒有報案
    ，之後我會去報案等語（偵13419號卷第7頁反面），嗣於本
    院審理中陳稱：我沒有想要追回5萬元等語（原金訴卷第270
    頁），被告對於此事漠不關心之態度，實與一般陷於經濟困
    境之人所為之常情不符。是以被告與辯護人辯稱被告有遭詐
    騙集團騙走5萬元乙節，難認屬實，無從為有利於被告之認
    定。
　㈣又稽之本案被告之陽信銀行帳戶之交易明細（偵13419號卷第
    32頁），可知告訴人受騙後於107年1月29日匯入179,900元
    款項前，被告陽信銀行帳戶並無任何小額提領之測試紀錄，
    於告訴人受騙匯入款項後，旋即於同日及翌（30）日即遭人
    陸續持用提款卡操作自動櫃員機提領至餘額僅剩934元，而
    帳戶內之款項得以被順利提領，前提係提領人必須在有限之
    次數內輸入正確密碼，顯見上開帳戶應為詐騙集團能隨意控
    制，並確信上開帳戶不會遭被告隨時辦理掛失止付（含電話
    掛失止付），且知悉提款密碼，方能使用提款卡迅速、正確
    並多次的成功自該帳戶提領詐得款項。復參以被告於審理中
    自承：我學歷為高中畢業，一直在電子業工作到105年，106
    年在幼稚園工作一學期，之後找電子業的工作，我在電子業
    工作累積20年等語（原金訴卷第267、268頁），足認被告在
    106年、107年案發之際，年齡已逾35歲，且有工作經驗超過
    15年，有相當之智識及社會經驗。又被告於審理中固陳稱：
    我是等到自己帳戶被設定為警示帳戶時才知道受騙等語（原
    金訴卷第269頁），而被告陽信銀行帳戶係於108年9月3日被
    通報為警示帳戶，有陽信銀行警示帳戶通報單1份附卷足參
    （偵13419號卷第16頁），然被告於106年12月6日在上開交
    友平台與使用者帳號「0000000」之網友之對話略以：「被
    告：天下有這麼好的事情嗎？完全免費？？人人都說，天下
    沒有白吃的午餐…」等語，有被告使用i-pair帳號「0000000
    」於106年12月6日之對話紀錄1份附卷可參（原金訴卷第100
    頁），顯然被告在106年12月間，在其帳戶於108年9月間被
    設定為警示帳戶之前，已有一定程度之警覺意識，再佐以被
    告自述在106年間在幼兒園工作至暑假結束離職後，遲交貸
    款遭銀行扣薪，經濟狀況陷入困境之情，已如前述，而依被
    告之學識及社會經驗，對於將個人至關重要之金融帳戶提款
    卡、提供予與其素未謀面且來路不明之陌生人，恐被利用為
    財產犯罪有關之工具應有預見，被告竟於106年夏天某日率
    爾提供金融帳戶提款卡、密碼予不明之人，是其主觀上已具
    有幫助詐欺、幫助洗錢之不確定故意犯意甚明。
　㈤綜上，被告所辯顯屬臨訟卸責之詞，委無可採。本案事證明
    確，被告犯行洵堪認定，應予依法論科。
二、論罪科刑：
　㈠按刑法上之幫助犯，係對於犯罪與正犯有共同之認識，而以
    幫助之意思，對於正犯資以助力，而未參與實施犯罪之行為
    者而言。是以，如以幫助他人犯罪之意思而參與犯罪構成要
    件以外之行為者，即屬幫助犯，而非共同正犯。所謂以幫助
    他人犯罪之意思而參與者，指其參與之原因，僅在助成他人
    犯罪之實現而言；所謂參與犯罪構成要件以外之行為者，係
    指其所參與者非直接構成某種犯罪事實之內容，而僅係助成
    其犯罪事實實現之行為而言。
　㈡又洗錢防制法所稱洗錢，指下列行為：二、掩飾或隱匿特定
    犯罪所得之本質、來源、去向、所在、所有權、處分權或其
    他權益者。洗錢防制法第2條第2款定有明文。又前揭規定所
    稱之掩飾、隱匿行為，目的在遮掩、粉飾、隱藏、切斷特定
    犯罪所得與特定犯罪間之關聯性，是此類洗錢行為須與欲掩
    飾、隱匿之特定犯罪所得間具有物理上接觸關係（事實接觸
    關係）。而提供金融帳戶提款卡及密碼供他人使用，嗣後被
    害人雖匯入款項，然此時之金流仍屬透明易查，在形式上無
    從合法化其所得來源，未造成金流斷點，尚不能達到掩飾或
    隱匿特定犯罪所得之來源、去向及所在之作用，須待款項遭
    提領後，始產生掩飾、隱匿之結果。故而，行為人提供金融
    帳戶提款卡及密碼，若無參與後續之提款行為，即非洗錢防
    制法第2條第2款所指洗錢行為，無從成立一般洗錢罪之直接
    正犯。然刑法第30條之幫助犯，係以行為人主觀上有幫助故
    意，客觀上有幫助行為，即對於犯罪與正犯有共同認識，而
    以幫助意思，對於正犯資以助力，但未參與實行犯罪之行為
    者而言。幫助犯之故意，除需有認識其行為足以幫助他人實
    現故意不法構成要件之「幫助故意」外，尚需具備幫助他人
    實現該特定不法構成要件之「幫助既遂故意」，惟行為人只
    要概略認識該特定犯罪之不法內涵即可，無庸過於瞭解正犯
    行為之細節或具體內容。此即學理上所謂幫助犯之「雙重故
    意」。金融帳戶乃個人理財工具，依我國現狀，申設金融帳
    戶並無任何特殊限制，且可於不同之金融機構申請多數帳戶
    使用，是依一般人之社會通念，若見他人不以自己名義申請
    帳戶，反而收購或借用別人之金融帳戶以供使用，並要求提
    供提款卡及告知密碼，則提供金融帳戶者主觀上如認識該帳
    戶可能作為對方收受、提領特定犯罪所得使用，對方提領後
    會產生遮斷金流以逃避國家追訴、處罰之效果，仍基於幫助
    之犯意，而提供該帳戶之提款卡及密碼，以利洗錢實行，仍
    可成立一般洗錢罪之幫助犯（最高法院108年度台上大字第3
    101號裁定意旨參照）。
　㈢被告提供本案金融帳戶金融卡、密碼予詐欺集團成員使用，
    使詐欺集團成員得基於詐欺取財之犯意，向告訴人施用詐術
    ，並指示其轉帳至本案金融帳戶內，以遂行詐欺取財之犯行
    ，且於詐欺集團成員自帳戶提領後即達掩飾犯罪所得去向之
    目的，然被告所為，並不等同於向告訴人施以欺罔之詐術行
    為，亦非提領犯罪所得之掩飾去向行為，此外，復無其他證
    據證明被告有參與詐欺取財及洗錢犯行之構成要件行為，是
    被告提供金融帳戶金融卡及密碼供人使用之行為，係對於他
    人遂行詐欺取財及洗錢之犯行資以助力，應論以詐欺取財罪
    及一般洗錢罪之幫助犯。核被告所為，係犯刑法第30條第1
    項前段、第339條第1項之幫助詐欺取財罪及刑法第30條第1
    項前段、違反洗錢防制法第2條第2款而犯同法第14條第1項
    之幫助一般洗錢罪。聲請書雖認被告係成立洗錢防制法第14
    條第1項之正犯，容有未恰，惟經公訴檢察官當庭更正為幫
    助洗錢罪（原金訴卷第55頁），併此敘明。
  ㈣被告以一行為觸犯幫助詐欺取財罪及幫助一般洗錢罪，為想
    像競合犯，應依刑法第55條之規定從一重以幫助一般洗錢罪
    處斷。
  ㈤被告係基於幫助之犯意而為一般洗錢罪，應依刑法第30條第2
    項規定，按正犯之刑減輕之。
  ㈥爰以行為人之責任為基礎，審酌被告雖未實際參與詐欺取財
    及洗錢犯行，然其提供本案金融帳戶金融卡、密碼供詐欺集
    團充為詐欺犯罪之用，助長詐欺集團犯罪之橫行，造成民眾
    受有金錢損失，並掩飾犯罪贓款去向，增加國家查緝犯罪及
    被害人尋求救濟之困難，危害社會秩序穩定及正常交易安全
    ，所為實有不該，並考量被告之犯後態度，且迄今並未賠償
    告訴人損失或與其達成和解，暨其自述高中畢業之教育程度
    ，現從事電子業之工作，家庭經濟狀況勉持（原金訴卷第26
    7頁）等一切情狀，量處如主文所示之刑，並諭知罰金易服
    勞役之折算標準。
三、沒收部分：
  ㈠按犯罪所得，屬於犯罪行為人者，沒收之，刑法第38條之1第
    1項前段固有明文，惟幫助犯乃僅對犯罪構成要件以外之行
    為加以助力，且無共同犯罪之意思，對於正犯所有因犯罪所
    得之物，無庸為沒收之宣告。查本件被告僅為一般洗錢罪之
    幫助犯，又無其他證據證明被告確已因幫助之行為實際獲得
    報酬或可分得帳內贓款而有犯罪所得，本院自無從就犯罪所
    得宣告沒收。
  ㈡洗錢防制法第18條第1項固規定「犯第14條之罪，其所移轉、
    變更、掩飾、隱匿、收受、取得、持有、使用之財物或財產
    上利益，沒收之；犯第15條之罪，其所收受、持有、使用之
    財物或財產上利益，亦同。」，惟被告非實際上提款之人，
    無掩飾隱匿詐欺贓款之犯行，非洗錢防制法第14條第1項之
    正犯，自無上開條文適用。　　
據上論斷，應依刑事訴訟法第452條、第299條第1項前段，判決
如主文。　
本案經檢察官林佳穎提起公訴，檢察官劉得為、林李嘉到庭執行
職務。
中　　華　　民　　國　　110 　年　　11　　月　　11　　日
　　　　　　　　　刑事第三庭　　審判長法　官  賴淑敏　
　　　　　　　　　　　　　　　　　　　法　官　黃怡文
　　　　　　　　　　　　　　　　　　　法　官　王靜慧
以上正本證明與原本無異。　　　　　　　　
如不服本判決應於收受判決後20日內向本院提出上訴書狀，並應
敘述具體理由。其未敘述上訴理由者，應於上訴期間屆滿後20日
內向本院補提理由書(均須按他造當事人之人數附繕本)「切勿逕
送上級法院」。
中　　華　　民　　國　　110 　年　　11　　月　　12　　日
                                      書記官  林曉郁  
附錄本案論罪科刑法條：
中華民國刑法第30條
幫助他人實行犯罪行為者，為幫助犯。雖他人不知幫助之情者，
亦同。
幫助犯之處罰，得按正犯之刑減輕之。
洗錢防制法第2條
本法所稱洗錢，指下列行為：
一、意圖掩飾或隱匿特定犯罪所得來源，或使他人逃避刑事追訴
    ，而移轉或變更特定犯罪所得。
二、掩飾或隱匿特定犯罪所得之本質、來源、去向、所在、所有
    權、處分權或其他權益者。
三、收受、持有或使用他人之特定犯罪所得。
洗錢防制法第14條第1項
有第二條各款所列洗錢行為者，處七年以下有期徒刑，併科新臺
幣五百萬元以下罰金。
中華民國刑法第339條第1項
意圖為自己或第三人不法之所有，以詐術使人將本人或第三人之
物交付者，處5年以下有期徒刑、拘役或科或併科50萬元以下罰
金。